【裁判字號】    97,醫上更(一),5
【裁判日期】    980113
【裁判案由】    損害賠償
【裁判全文】
臺灣高等法院民事判決               97年度醫上更(一)字第5號
上  訴  人  乙○○
訴訟代理人  王聰明律師
被  上訴人  中山醫療社團法人中山醫院
            【即陳福民(即中山醫院)承當訴訟人】
法定代理人  丙○○
被  上訴人  丁○○
            戊○○
上  列 3人
共      同
訴訟代理人  周俊智律師
被  上訴人  甲○○    住臺北市○○○路○段190巷18弄6號
訴訟代理人  張家琦律師
            林鳳秋律師
上  列 1人
複  代理人  詹素芬律師
上列當事人間損害賠償事件，上訴人對於中華民國93年9月10日
臺灣臺北地方法院92年度醫字第1號第一審判決提起上訴，並為
訴之減縮，經最高法院第一次發回更審，本院於97年12月30日言
詞辯論終結，判決如下：
    主      文
原判決關於駁回上訴人下列第二、三項之訴部分，暨訴訟費用（
除確定部分外）之裁判均廢棄。
被上訴人中山醫療社團法人中山醫院及丁○○應連帶給付上訴人
新台幣伍拾萬柒仟玖佰肆拾元，及自民國九十二年五月十三日起
至清償日止，按年息百分之五計算之利息。
被上訴人中山醫療社團法人中山醫院應給付上訴人新台幣參萬壹
仟陸佰陸拾參元，及自民國九十二年五月十三日起至清償日止，
按年息百分之五計算之利息。
其餘上訴駁回。
第一、二審及發回前第三審訴訟費用 (確定部分除外)由被上訴
人中山醫療社團法人中山醫院及丁○○應連帶負擔十分之一，餘
由上訴人負擔。
    事實及理由
壹、程序方面：
一、按訴訟繫屬中為訴訟標的之法律關係，雖移轉於第三人，於
    訴訟無影響。但第三人如經兩造同意，得聲請代當事人承當
    訴訟，民事訴訟法第254條第1項定有明文。本件原被上訴人
    陳福民 (即中山醫院 )在本件訴訟進行中將上訴人對其請求
    賠償之法律關係移轉於被上訴人中山醫療社團法人中山醫院
    (下稱中山醫院)，被上訴人中山醫院具狀聲請由其就陳福民
    (即中山醫院)部分承當訴訟，為兩造所同意，於法自無不合
    ，應予准許，合先敘明。
二、按在第二審為訴之變更或追加，非經他造同意，不得為之。
    但擴張或減縮應受判決事項之聲明者，不在此限，民事訴訟
    法第446條第1項、第255條第1項第3款分別定有明文 。本件
    上訴人於原審起訴時，係請求「被上訴人應連帶給付上訴人
    新臺幣 (下同)5,061,663元，及自起訴狀繕本送達之翌日起
    至清償日止，按年息5%計算之利息」，嗣提起上訴後，於本
    院聲明：「被上訴人應連帶給付上訴人5,039,603元 ，及自
    民國 (下同)92年5月13日起至清償日止，按年息5%計算之利
    息」。核屬減縮應受判決事項之聲明，依上開說明，尚無不
    合，應予准許。
貳、實體方面：
一、上訴人主張：伊因曾發生車禍，左上肢骨折，經治療後癒合
    不正，致左手肘有伸展及彎曲功能不全、肌肉攣縮等現象，
    乃自89年11月14日起至原由陳福民經營之中山醫院就醫，初
    由訴外人梁福民醫師診察並照攝Ｘ光，嗣自90年1月8日起由
    被上訴人甲○○主治，於同年2月25日進行肘關節成形術之
    手術，術後伊持甲○○之處方箋至復健科，由被上訴人戊○
    ○(主任)指定被上訴人丁○○ (物理治療師 )對伊進行物理
    治療。詎甲○○、戊○○、丁○○等3人 (下稱甲○○等3人
    ) 明知伊曾受骨折，屬骨質疏鬆之高危險群，竟疏未藉由Ｘ
    光片判讀及注意伊因復健產生疼痛之原因，而未建議伊作骨
    密度之檢測，即以一般復健之方式及力道，對伊進行物理治
    療，施以非醫師指定之項目及不正確之姿勢，暨用力不適當
    之復健動作，致伊於同年5月10日復健時，受有左手前臂尺
    骨骨折之傷害。伊之骨折與甲○○等3人之疏失間，有相當
    因果關係，且具行為共同關連性。又伊與陳福民訂有醫療契
    約，陳福民為甲○○等3人之僱用人 ，對渠等不當之醫療行
    為所生損害，自應與該3人對伊因骨折所支出醫療費用7,940
    元，肘關節成形術開刀費用27,163元、術後復健費4,500元
    ，暨非財產上之損害5,000,000元，負連帶賠償之責任等情
    。爰依民法第184條第1項前段、第2項、第185條第1項、第
    188條、第227條等規定，求為命被上訴人連帶給付伊5,039,
    603元，及自92年5月13日起至清償日止，按年息5%計算之利
    息之判決【上訴人於原審請求被上訴人連帶賠償5,061,663
    元 (包括醫療費用29,970元、補習費35,000元、肘關節成型
    術開刀費27,163元、術後復健費4,500元 、非財產上之損害
    5,000,000元)，及自起訴狀繕本送達之翌日起至清償日止，
    按年息5%計算之利息，經原審判決敗訴，上訴人提起上訴，
    嗣於本院審理中，減縮如上】。
二、被上訴人則以：上訴人年約30歲，日常活動量與常人無異，
    又無易遭骨折傷害之病兆先例，並非骨質疏鬆症之高危險群
    ，且伊於第一次手術前，替上訴人施作肘部之電腦斷層及Ｘ
    光檢查，均無提到有任何骨質疏鬆症，外觀上亦無任何症狀
    足供醫師判斷有此情形，實難期甲○○為上訴人作骨質疏鬆
    症之預防性診斷，甲○○於復健前，未對上訴人作骨質疏鬆
    症診斷或為骨質疏鬆之檢測之建議，自無過失可言。又上訴
    人骨折與甲○○未於上訴人物理治療前，檢查出上訴人患有
    骨質疏鬆症間並無因果關係。另丁○○依甲○○之醫囑為上
    訴人實施牽張運動，所施作之復健治療動作無違物理治療常
    規，並無醫療疏失。丁○○依上訴人病歷及處分箋，亦無從
    知悉上訴人患有骨質鬆疏症。丁○○係合格物理治療師，獨
    立實施物理治療，無須戊○○督導，且丁○○係依據甲○○
    指示進行物理治療，與戊○○是否將病名、接受手術之部位
    及手術名稱據實填載於復健卡並無因果關係，戊○○無庸負
    連帶賠償責任。又經Ｘ光檢查發現有骨質疏鬆症者，方屬骨
    質疏鬆症之高危險群，而有作骨密度檢查之必要，而依中和
    紀念醫院鑑定報告，甲○○於手術前，為上訴人所做之Ｘ光
    及電腦斷層檢查，並無法判斷上訴人是否罹患骨質疏鬆症，
    甲○○未對上訴人作骨密度檢查，自無醫療疏失。陳福民（
    即中山醫院）對丁○○、戊○○之選任及監督並無疏失，甲
    ○○亦非陳福民（即中山醫院）之受僱醫師，陳福民（即中
    山醫院）無庸負僱用人責任 。且甲○○等3人之醫療行為符
    合醫療常規，亦無不完全給付情事。上訴人依侵權行為或不
    完全給付法則請求被上訴人連帶賠償，並無理由。再者，上
    訴人請求賠償之肘關節成形術及術後復健費用，均非骨折所
    支出之費用，不得請求賠償，又其請求之非財產上損害5,00
    0,000元亦屬過高等語，資為抗辯 。
三、原審判決駁回上訴人之請求，上訴人不服，提起上訴，並為
    訴之減縮，且聲明：(一)原判決廢棄。(二)被上訴人應連帶給付
    上訴人5,039,603元，及自92年5月13日起至清償日止，按年
    息5%計算之利息。(三)願供擔保，請准宣告假執行。
    被上訴人中山醫院、戊○○、丁○○答辯聲明：(一)上訴駁回
    。(二)如受不利判決，願提供現金或同額世華商業銀行可轉讓
    定存單為擔保，請准宣告免為假執行。
    被上訴人甲○○答辯聲明：(一)上訴人之上訴及假執行之聲請
    均駁回。(二)如受不利判決，願供擔保，請准宣告免為假執行
    。
四、兩造不爭執之事實：
  (一)甲○○為陳福民所經營中山醫院之特約醫師，戊○○為該院
    復健科主任，丁○○為依法領有物理治療師證書之物理治療
    師。
  (二)上訴人自88年5月21日起因脊柱側彎（代號：737）、腰椎椎
    間盤脫出症（722、724.41）、右手腕挫傷（923.2）至中山
    醫院持續就診。89年10月9日就診時，由甲○○看診，診斷
    上訴人有未明示位置之退化性脊椎炎，未伴有脊柱病變（72
    1.90）等病症。
  (三)上訴人於89年11月14日至中山醫院就診時，首次向醫師即訴
    外人梁福民主訴10年前受傷致左手手肘內彎（L't elbow
    cubitusvarus after injuried on 10 years ago」，梁福
    民診斷上訴人之左手肘活動度（ROM)僅30至100，並為上訴
    人之左肘關節Ｘ光檢驗，並未發現上訴人患有骨質病理症 (
    見外放病歷影本) 。
  (四)甲○○於90年1月19日替上訴人施作肘部之電腦斷層檢查 (
    Left elbow CT scans)，其報告為「Old supracondylar
    fracture of the left humerus with deformity And mala
    lignment of the joint of the left elbow.」，並診斷上
    訴人有創傷性關節病變，左手肘攣縮（L't elbow contractu
    re），未提到有骨質疏鬆症之存在 (見本院前審卷(二)第175
    頁)。
  (五)甲○○於90年2月25日為上訴人施作「肘關節成形手術」（
    elbow arthroplasty），手術後，上訴人自同年3月5日起持
    甲○○開立之檢驗單（處方箋）至同院復健科進行物理治療
    ，並由戊○○安排丁○○負責施作。
  (六)甲○○對上訴人所開立之復健處方為：90年3月5日、19日
    為HOT/COLD PACK（熱/冷敷）、tens（電擊）、passive RO
    M（被動關節活動術）90年4月2日、9日為HOT/COLD PACK
    、tens、mobilization（關節鬆動術）90年4月16日HOT/
    COLD PACK、mobilization90年4月30日、同年5月7日、90
    年5月28日為HOT/COLD PACK、tens、mobilization90 年6
    月4日為Upper Extre.Lat、Upper Extre. Ap、HOT/COLD
    PACK、Shortwave diathermy、tens90年6月11日為HOT/CO
    LD PACK、Shortwave diathermy、tens90年6月18日、同
    年7月2日為Upper Extre. Lat、Upper Extre.Ap、HOT/COL
    D PACK、Shortwave diathermy、tens(見外放病歷影本)。
  (七)丁○○於90年5月10日在中山醫院復健科為上訴人施作牽張
    運動時，發生上訴人左手尺骨閉鎖性骨折之傷害。
  (八)中山醫院於系爭傷害發生之翌日（90年5月11日）為上訴人
    作骨密度檢查（Dual-Energy X-ray Absorptiometry），結
    果發現上訴人為第1級骨質疏鬆症患者 ，其骨質密度相當於
    80歲之華人男性。
五、被上訴人丁○○為上訴人施作物理治療時，是否有過失情形
    ：
  (一)被上訴人對於上訴人復健時，固未注意上訴人為第1級骨質
    疏鬆症患者，然具有不可歸責原因：
    上訴人於89年11月14日至中山醫院就診時，固向醫師即訴外
    人梁福民主訴10年前受傷致左手手肘內彎（L't elbow cubi
    tusvarus after injuried on 10 years ago 」，梁福民診
    斷上訴人之左手肘活動度（ROM )僅30至100，並為上訴人之
    左肘關節Ｘ光檢驗，並未發現上訴人患有骨質病理症。另被
    上訴人甲○○於90年1月19日替上訴人施作肘部之電腦斷層
    檢查，診斷上訴人有創傷性關節病變，左手肘攣縮，並未提
    到有骨質疏鬆症之存在，為兩造所不爭執，茲專業醫師既未
    能明確判斷上訴人為骨質疏鬆症之患者，被上訴人丁○○係
    於89年9月間，取得合格物理治療師之資格，有證書1紙在卷
    可按 (見原審90年自字第508號卷刑事卷第45頁)，其專業能
    力在客觀上應遜於專業醫師。物理治療師執行業務，應依醫
    師開具之診斷、照會或醫囑為之，其內容包括： 1、物理治
    療之評估及測試。2、物理治療目標及內容之擬定。3、操作
    治療。4、運動治療。5、冷、熱、光、電、水、超音波等物
    理治療。6、牽引、振動或其他機械性治療。7、義肢、輪椅
    、助行器、裝具之使用訓練及指導。 8、其他經中央衛生主
    管機關認可之物理治療業務；「物理治療師執行業務，應依
    醫師開具之診斷、照會或醫囑為之」 (物理治療師法第12條
    第1、2項參照 )；另依被上訴人甲○○於本院刑事案件審理
    時證稱：「被告二人 (指被上訴人丁○○、戊○○ )是復健
    師，行政作業上並不會將病歷送到復健室」等語（見本院92
    年度上易字第350號刑事案件卷第83頁 ），足徵物理治療師
    之業務僅限於物理治療，不包括醫師範疇之診斷業務，故被
    上訴人丁○○對於上訴人復健時，固未注意上訴人為第1級
    骨質疏鬆症患者，仍屬不可歸責事由。
  (二)「牽張（stretching）是一普通名詞，泛指可以延長病理性
    縮短軟組織的治療操作而藉以增加活動度。」、「鬆動術（
    mobilization）則是由治療師施以被動動作，且速度慢得足
    以讓患者可以阻止動作之進行。此技巧可以用快速振動動作
    或一持續牽張以降低疼痛或增加活動度。可以用生理性動作
    或是副動作的方式來執行。1、生理性動作‥‥2、副動作：
    a子動作‥‥b關節內活動‥‥關節內活動包括關節面之牽張
    、滑移、壓迫、轉動及旋轉‥‥註解：牽張或滑移關節面以
    減輕疼痛或重建關節內活動的程序為本章所敘述的關節鬆動
    技巧。」為運動治療學第5章、第6章名詞定義部分開宗明義
    所揭示（144、184頁參照）。本院前審依上訴人之聲請，就
    物理治療項目「牽張」、「周邊關節鬆動術」之動作、作用
    及適用之症狀等事項，函詢高雄醫學大學醫學院、中山醫學
    大學醫學院、成功大學，上開機關亦均參考上開運動治療學
    內容回覆，有各該覆函在卷可參（見本院前審卷(一)92、93頁
    、卷(二)5-92頁）。是依上述運動治療學乙書之記載，堪認關
    節鬆動術於臨床操作上，係透過治療師施以被動動作（或快
    速振動，或持續牽張動作）以降低疼痛或增加活動度。又依
    運動治療學第6章Ⅵ 實施關節鬆動技巧的程序所載「Ｌ. 完
    整的治療計畫（Total Program ）：在功能降低的情況下，
    關節鬆動技巧為完整治療計畫之一部分。若是肌肉或結締組
    織也造成動作上限制，就要在同一療程中，將關節鬆動術以
    及抑制和被動牽張技巧交替使用。治療內容也應包括適當的
    關節活動、肌力加強訓練運動及功能性技巧。」（第199頁
    ）。至該書於第5、6章分列「牽張」、「周邊關節鬆動術」
    ，旨在針對改善關結周圍的軟組織（例如肌肉、結締組織及
    皮膚）活動度（Range of Motion，即ROM）受限、關節（關
    節囊）活動度（ROM）受限2項目，所為各該身體組織、治療
    方法、注意事項及禁忌等之介紹（見第143-233頁 ），是該
    書第5章雖名為「牽張 」，實係改善關節周圍軟組織所可採
    行之運動（含被動牽張、主動抑制等）之介紹，其既未將所
    有牽張動作（運動）予以定義例示，尤無於改善關節周圍軟
    組織活動度以外其他組織治療時，排除牽張動作（運動）使
    用之意，另依被上訴人甲○○於本院刑事案件審理時證稱：
    「我所開處方的鬆動術執行起來就會包括拉牽的動作，這是
    認知的問題，因為主動性的治療就有包括拉牽的治療，所以
    治療的項目開鬆動術，就會包括拉牽運動的項目，即一施壓
    、一拉牽、一施壓、一拉牽反覆實施，以達復健之目的。」
    等語（見本院92年度上易字第350號刑事案件卷第87頁），
    核與上開說明相符，因此，被上訴人辯稱：關節鬆動術包括
    牽張動作等語，尚非全然無據。上訴人以章節之編排方式，
    主張關節鬆動術不包括牽張活動云云，自不可採。
  (三)惟，為避免手術中切開和重接的肌肉或肌腱做激烈的/高強
    度的牽張或阻力運動，至少6週以確保有足夠的癒合及穩定
    度 (見運動治療學第7章第265頁)；參之被上訴人甲○○於
    本院刑事案件審理時雖證稱：「不一定在手術後6週才可以
    作牽張治療，視年齡而定，年長的要晚一點作，年輕的要可
    以早一點作，否則手術會白做」等語（見本院92年度上易字
    第350號刑事卷第86頁)，其意亦係需有相當的時間以確保手
    術中切開和重接的肌肉或肌腱有足夠的癒合及穩定度。查，
    上訴人於90年2月25日接受「肘關節成形手術 」，手術後，
    自同年3月5日起即持被上訴人甲○○開立之檢驗單（處方箋
    ）至同院復健科進行物理治療，由被上訴人戊○○安排丁○
    ○負責施作，而依被上訴人丁○○於刑事庭訊問時陳稱：「
    …從3月5日那時後（候）來，到5月10日，1個禮拜作5次，
    都是用同樣的方式…」、「…之前都是用同樣的方式做了很
    多次…」；「…作復健就是以我們以前在學校的學習經驗來
    做治療…」；「當時自訴人 (即上訴人 )躺在床上，手是彎
    曲的，平躺在床上，我用右手握住自訴人的手腕關節，用我
    的左手將自訴人的手臂向手肘彎曲的方向往下壓，手掌向下
    壓。」（見台北地方法院90年自字第508號卷第35、37、38
    頁)。依上開過程，被上訴人於上訴人手術後只有7日之時間
    (即2月25日至3月5日)，即施以激烈的/高強度的牽張運動，
    並無相當時間確保手術中切開和重接的肌肉或肌腱有足夠的
    癒合及穩定度，難謂與醫療常規相符。
  (四)又傳統上，處理患者關節活動度受限的運動治療法是以被動
    牽張技巧來牽張此關節部位。關節鬆動技巧比起被動牽張技
    巧可以在較少發生傷害的情況下安全的牽張或猝然折斷組織
    構造，以重建正常的關節力學 (見運動治療學第6章第183頁
     )。如上述，上訴人於89年11月14日至中山醫院就診時，已
    主訴10年前受傷致左手手肘內彎，經診斷上訴人之左手肘活
    動度（ROM)僅30至100，縱經施作「肘關節成形手術 」，亦
    係將卡在肌腱的骨頭清出，接合斷掉的骨頭，之後進行復健
    將萎縮的肌腱伸展開來（見本院92年度上易字第350號刑事
    案第90頁)，其左手肘活動度（ROM)外觀上仍僅30至100，上
    訴人為物理治療師，依其專業能力就此一望即知之顯在事實
    ，自可判斷上訴人左手肘與一般常人不同，於施行復健時，
    雖有多種選擇性，仍應以最有利於上訴人之方式為之，避免
    上訴人於復健時因施力不當再次受到傷害，亦即須以善良管
    理人注意為之，依甲○○於本院刑事案件審理時證稱：「自
    訴人(即上訴人)本次骨折後，我為其開刀接合時，發現自訴
    人骨折斷裂有旋轉性折斷的情形，還顯示斷裂有二個力量，
    有可能是因為自訴人在復健疼痛的時候有反抗的動作才會造
    成」等語（見本院92年度上易字第350號刑事案件卷第88頁
    ），可知，上訴人於復健時，已疼痛難當而有極力反抗動作
    ，被上訴人未以最有利於上訴人之方式復健，即未依上開專
    業書籍所述，選擇較少發生傷害之關節鬆動技巧，而以被動
    牽張技巧為之，致上訴人猝然折斷組織構造，自有過失。
  (五)依物理治療師法第13條規定：「物理治療師對於醫師開具之
    診斷、照會或醫囑，如有疑點，應詢明醫師確認後，始得對
    病人施行物理治療」。依被上訴人甲○○於本院刑事案件中
    稱：「我沒有具體指示『stretching exercise 』的復健方
    式，復健師（即被上訴人丁○○）也沒有特別詢問我。」(
    見上開刑事卷第93頁），另依上訴人2001年4月2日之病歷聯
    與復健卡上治療項目之記載對照，醫師係2001年4月2日指示
    作「mobilization」，復健卡上係於4月9日，才將「mobili
    zation」列入復健項目中，雖mobilization（關節鬆動術）
    可完整包含stretching exercise（牽拉運動）、PROM 被動
    關節運動、及massage（按摩）、hold-relex等放鬆技巧；
    但stretching exercise（牽拉運動）不能完整包含mobiliz
    ation（關節鬆動術），已如前述，況，兩者在健保給付之
    代碼復不相同，PTM6牽拉運動stretching exercise」與「
    PTM12鬆動術mobilization」 (見本院前審卷(一)第93頁中山
    醫學大學回函及卷(一)第366頁被上訴人狀載)，足見其治療細
    項不同，被上訴人亦係以記載之實際施作項目來請領健保給
    付，否則何必分列不同細項，徒增醫療行政作業勞費，茲被
    上訴人丁○○自3月5日起，在醫師未指示作「mobilization
    」時，即以較會發生傷害的「stretching exercise 」之方
    式復健，致上訴人猝然折斷組織構造，自有過失。
  (六)成功大學94年8月10日覆函 ：「進行肘關節之關節鬆動術時
    肘關節之曲屈角度與施力之大小與方式視治療目的與病患之
    情況依治療師之判斷決定。…至於前述動作乃教科書之範例
    動作，並不應被採為唯一之治療動作，以本個案為例，治療
    師只要能確實固定上臂，而適度施力於前臂，以達到牽張肌
    肉群的目的，都應屬正確。…實際操作方法需視所欲牽張之
    肌肉而定，即使對同一肌肉群之牽張，亦可有不同之操作手
    法。簡言之，『牽張運動』並無固定操作手法。」（見本院
    前審卷(二)31-92頁）；中山醫學大學94年1月24日覆函指出：
    「伸展運動即『牽張…』…其動作姿勢會因欲伸展的肌肉不
    同而異，可採仰臥、俯臥、側躺、甚至坐姿、站姿等，依照
    肌肉之解剖位置加以延長即是。…關節鬆動術…其動作姿勢
    會因欲鬆動的關節不同而異，可採仰臥、俯臥、側躺等，…
    施力之方向、大小均需取決於欲達成之治療目的」等語（見
    本院前審卷(一)93頁），固表示實際操作方法需視所欲牽張之
    肌肉而定，牽張運動並無固定操作手法；惟，被上訴人丁○
    ○為上訴人施作之物理治療行為（牽張運動），經當庭示範
    並由上訴人拍攝後，連同丁○○事後91年2月6日補正之照片
    、上訴人在中山醫院之病歷、復健治療卡及X光片 ，囑託醫
    事審議委員會鑑定後，認「骨骼正常（無骨骼疏鬆症）之30
    歲左右男性華人，其左前臂之骨骼包括尺骨和橈骨，造成尺
    骨骨折所需的『功』約為3.8公斤‥‥ 在靜止狀態下，若假
    設尺骨彎曲4公分時產生骨折，則所需負荷之重量約為96公
    斤‥‥然若假設尺骨彎曲3公分時產生骨折，則所需負荷之
    重量約為128公斤。依據被證10（即刑事卷第134-141頁，91
    年2月6日補正之照片）之治療方式所產生之實際力量因人而
    異，有可能發生骨折之結果。患者接受肘關節手術後之物理
    治療，先以被動關節活動之方式，隨之以關節鬆動術之治療
    ，應屬合乎醫療常理」等語，有行政院衛生署91年11月27日
    衛署醫字第0910074501號函文暨鑑定報告各1紙在卷可按（
    見原法院90年度自字第508號卷第199頁）。當知，牽張運動
    雖無固定操作手法，但如施力不當，依據被證10（即刑事卷
    第134-141頁，91年2月6日補正之照片 ）之治療方式所產生
    之實際力量，有可能發生骨折之結果。自不能以上開成功大
    學及前中山醫學大學覆函即認定被上訴人無過失。
  (七)上開行政院衛生署91年11月27日衛署醫字第0910074501號函
    文暨鑑定報告，固另以於靜止狀態下骨骼正常（無骨骼疏鬆
    症）之30歲左右男性華人之左前臂骨骼（含尺骨），須施力
    量（負荷重量）約100公斤左右 ，始有造成尺骨骨折之可能
    。然，此係指正常狀態下骨骼正常（無骨骼疏鬆症）之30歲
    左右男性華人之左前臂骨骼（含尺骨）而言，上訴人既左手
    肘活動度（ROM)外觀上仍僅30至100 ，自不得認定為骨骼正
    常（無骨骼疏鬆症）之30歲左右男性華人之左前臂骨骼（含
    尺骨），故被上訴人抗辯丁○○之體重為42公斤，且係以靜
    立原地（並未懸空）為上訴人實施物理治療，並有丁○○於
    另案刑事案件示範動作之照片在卷可稽（見原法院調字卷69
    -73頁 ），似不可能產生足致如上訴人30歲左右男性之尺骨
    骨折所需之「功」（負荷重量）云云，即不可採信。另上訴
    人雖自90年3月5日起，迄至同年5月10日止 ，由被上訴人丁
    ○○實施約50次復健 (含當門診，見原法院92年北調字第12
    3號卷第40-41頁復健治療卡所載，被上訴人誤載為40餘次 )
    ，均未發現異狀，然復健係活動、變動之過程，無前因並非
    當然不可能發生後結果，被上訴人既未予相當時間即施以牽
    張活動，將致手術中切開和重接的肌肉有難以足夠的癒合及
    穩定度，亦致上訴人較易發生尺骨骨折之情形，故被上訴人
    以上開時期無前因，抗辯90年5月10日當不會發生尺骨骨折
    之結果云云，同不可採。
六、按因故意或過失，不法侵害他人之權利者，負損害賠償責任
    。不法侵害他人之身體、健康者，被害人雖非財產上之損害
    ，亦得請求賠償相當之金額 (民法第184條第1項、第195條
    第1項參照)，上訴人主張因被上訴人不適當之復健動作，致
    伊受有左手前臂尺骨骨折之傷害，依侵權行為之法律關係請
    求被上訴人丁○○賠償其損害，自屬有據，茲就其請求之金
    額應否准許，審酌如下：
  (一)醫療費用7,940元部分：上訴人於90年5月10日骨折後，延醫
    治療之復健費用，支出和昇中醫診所590元、全安診所1,750
    元，台北市立婦幼綜合醫院5,600元，合計7,940元 ( 計算
    式：590+1,750+5,600＝7,940元)，有和昇中醫診所收據4紙
    、全安復健診所收據1紙、台北市立婦幼綜合醫院醫療費用
    收據50紙在卷可按 (見原法院92年度北調字第123號第76-89
    頁)，被上訴人對收據真正及金額復不爭執 (見本院前審卷
    第322頁)，而該費用既係90年5月10日骨折後，因復健所支
    出即為醫療所必須，爰准許之。至被上訴人抗辯其無賠償義
    務云云，不予採信，已如上述。
  (二)慰撫金部分：
    按非財產上損害之慰撫金數額，應斟酌兩造身分、地位及經
    濟狀況，俾為審判之依據 (最高法院86年台上字第511號判
    決參照 )，查上訴人與被上訴人丁○○於當時均係大學畢業
    生，上訴人為準備司法官考試 (見原法院92年度北調字第12
    3號卷第91頁補習班上課證)，而被上訴人於本件後，已辭去
    復健師職業，目前擔任國小老師 (本院前審卷第222頁)，爰
    斟酌兩造當事人之教育程度、身分、地位及經濟能力等一切
    情狀，本院認上訴人請求被上訴人賠償其非財產上之損害，
    於500,000元之範圍內洵屬適當 ，逾此範圍之請求，不應准
    許。
  (三)綜上，上訴人得請求之金額為507,940元 (即7,940元＋500,
    000元＝507,940元 )，逾此範圍之請求，難謂正當，不應准
    許。
  (四)按，受僱人因執行職務，不法侵害他人之權利者，由僱用人
    與行為人連帶負損害賠償責任 (民法第188條第1項參照 )，
    查被上訴人中山醫院為被上訴人丁○○之僱用人，丁○○因
    執行職務，過失侵害上訴人之權利，其既未能舉證證明於選
    任受僱人及監督其職務之執行，已盡相當之注意或縱加以相
    當之注意而仍不免發生損害，自應依侵權行為僱用人之責任
    ，與被上訴人丁○○連帶負賠償之責。
七、醫療契約係受有報酬之勞務契約，其性質類似有償之委任關
    係，依民法第535條後段規定 ，醫院既應負善良管理人之注
    意義務，自應依當時醫療水準，對病患履行診斷或治療之義
    務。又，債務人之代理人或使用人，關於債之履行有故意、
    過失時，債務人應與自己之故意或過失負同一責任 (民法第
    224條參照)，故為其履行輔助人之醫師或其他醫療人員（即
    醫療團隊）於從事診療時，雖已具上開醫療水準而欠缺善良
    管理人之注意，因而未能為適當之治療，終致病患受有傷害
    時，醫療機構即應與之同負債務不履行之損害賠償責任。被
    上訴人丁○○為中山醫院聘請之醫療人員，負責上訴人之復
    健，自應盡善良管理人之注意義務。茲被上訴人丁○○為上
    訴人復健時，既未盡善良管理人之注意義務，已如上述，則
    中山醫院應與之同負債務不履行之損害賠償責任。爰就上訴
    人所受損害，分述如下：
  (一)肘關節成形術開刀費用27,163元及術後復健費4,500元部分
    ：按，因可歸責於債務人之事由，致為不完全給付者，債權
    人得依關於給付遲延或給付不能之規定行使其權利 (民法第
    227條第1項參照 )。查該費用固係上訴人因左手肘因長期伸
    展彎曲受限，於90年2月25日施行肘關節成形術，及自90年3
    月5日起至5月10日止之物理治療復健費用，但被上訴人中山
    醫院所提供之醫療給付，既未能達到預定治療效果，致上訴
    人於90年5月10日發生骨折 ，上訴人得依不完全給付規定，
    請求被上訴人中山醫院負債務不履行之損害賠償責任。上訴
    人主張其因被上訴人中山醫院不完全給付，支出肘關節成形
    術開刀費用27,163元，已據提出中山醫院住院收據1紙為證
    ( 見原法院92年度北調字第123號卷第92頁)，爰准許之。另
    上訴人主張其術後須接受復健，1次療程費500元 (即門診費
    250元，後續5次復健費用，每次50元，共500元 )，總共9次
    療程，共支出4,500元部分 ，亦據提出中山醫院住院門診收
    據2紙為證 (見原法院92年度北調字第123號卷第93-94頁)，
    雖上開門診收據2紙之金額合計500元，然上訴人確自90年3
    月5日起，迄至同年5月10日止，由被上訴人丁○○實施約50
    次復健，有復健治療卡記載資料可按 (見原法院92年北調字
    第123號卷第40-41頁 )，此每次復健費用需50元，被上訴人
    中山醫院並未爭執，故上訴人雖未提出復健次數之單據，但
    既經被上訴人自認在卷，仍屬上訴人所受之損害，亦准許之
    。
  (二)故，上訴人得請求金額為31,663元 (計算式：27,163+4,500
    ＝31,663元)。
  (三)又，被上訴人丁○○非醫療契約當事人，民法第224條並未
    規定債務人之履行輔助人應與債務人連帶負損害賠償之責，
    上訴人自不得依醫療契約法律關係，請求被上訴人丁○○連
    帶負損害賠償之責，上訴人為此請求，不予准許。
八、被上訴人甲○○、戊○○未判斷上訴人為患骨質疏鬆症之高
    危險群病患，並建議上訴人作骨密度檢測，及甲○○未另為
    指示丁○○為復健動作，並無過失：
  (一)上訴人係58年11月11日出生，於89、90年至中山醫院就診時
    ，為年約30歲、不抽煙、不酗酒、行動正常、無骨質疏鬆症
    之家族病史，無特殊用藥習慣之男子，有上訴人於90年2月
    施行左肘關節成形手術前所製作之護理病歷可稽（外放），
    其係正值骨質高峰期之人，復於本院刑事案件陳稱：「DAX
    （即骨密度檢查）的準確度根據書籍記載只有百分之1、2，
    我根本沒有骨質疏鬆的情形，其測試不準確，我的骨頭會折
    斷，完全是因為被告二人（即被上訴人丁○○、戊○○）的
    復健動作」等語（見本院92年度上易字第350號刑事卷第91
    頁 )，是就上訴人生活型態、性別、年齡、體質、遺傳、使
    用藥物及其本人主訴等各項評估，均難認上訴人係骨質疏鬆
    症之高危險群患者。而上訴人於89年11月、90年2月12日間
    曾於中山醫院施作Ｘ光檢驗、電腦斷層掃描，檢驗結果，均
    未發現骨質病理病症等情，亦為兩造所不爭執。本院依上訴
    人之聲請，將中山醫院在上訴人發生系爭傷害前對上訴人檢
    查之X光片及電腦斷層掃描片（即CT片 ）囑託高雄醫學大學
    鑑定，由該校負責臨床工作之附設中和紀念醫院回覆稱：「
    依檢送之X光片或CT片，無法判斷林君（即上訴人 ）是否有
    罹患骨質疏鬆症 。」，此有中和紀念醫院95年4月14日高醫
    附秘字第0950001136號函在卷可稽 （本院前審卷(二)206頁）
    。上訴人雖以：本件係爭執左手前臂尺骨骨質疏鬆可否經由
    X光片判讀 ，並非脊椎骨骨密度出問題，且依祁維廉、范志
    明合著「淺談骨質密度檢查之種類及其在診斷上之應用價值
    」及陳保仁所著「別讓你的骨頭比年齡還老-淺談骨質疏鬆
    檢查與治療用」文章，皆肯定骨質疏鬆症可經由X光片判讀
    ，且骨質流失23%以上即可因骨質可透性增加而得以X光片判
    讀出來，並非中和紀念醫院回函所稱骨密度喪失30%至40%以
    上才得以判讀云云，而主張上開中和紀念醫院之鑑定結論為
    不可信。惟上訴人引用祁維廉、范志明合著上述文章中即指
    出「全身之骨質流失量最早地區就是跟骨，所以偵測跟骨其
    目的可從預防的角度來看，‥‥，但跟骨異常，並非其它地
    區骨質結構也為異常，需再一步檢查腰椎（即脊椎骨）及髖
    骨之骨質密度，以做為治療與否之依據。」、「前臂之小樑
    骨含量較少，只有5%，其餘均為皮質骨，佔95% ，所以其骨
    質流失率也較慢。如因前臂已有骨質疏鬆，其他地區如跟骨
    、腰椎、髖關節也會有骨質疏鬆產生」等語（見本院前審卷
    (二)164頁 ），因此，欲判斷是否有骨質疏鬆症，仍須以脊椎
    骨及髖骨之骨質密度檢查為準，至於骨質流失達到多少比率
    以上，始可經由X光片判讀出骨質疏鬆症 ，乃研究之數據，
    僅供參考，實際仍應以專業醫師臨床上之判讀為準。故上訴
    人上述主張即非足採。另上訴人主張：其左手肘因十幾年前
    受傷導致左手肘肘內彎，活動受限而缺乏運動，屬骨質鬆疏
    之高危險群云云，亦與其引用祁維廉、范志明合著之上述文
    章內所載前臂骨質含量少，流失率也較慢等語不符，自無可
    取。
  (二)又依被上訴人提出之「骨密度檢查申請及報告單」（見本院
    前審卷(二)179頁）上「骨密度檢查之適應症」所載1至18項情
    形之病患，方屬骨質疏鬆症之高危險群，始有依健保給付作
    骨密度檢查之必要，其中「骨密度檢查之適應症 」第7項為
    「一般X光片發現有骨質疏鬆症者」，故病患經X光診斷，未
    發現有骨質疏鬆症情形，即無須進行骨密度檢查。至於中山
    醫院事後對上訴人發生系爭傷害之原因產生懷疑時，除做肘
    部X光檢查外 ，再對上訴人之右手臂做骨質密度檢驗，乃為
    確認上訴人是否有骨質疏鬆症之存在，有其醫療診斷上之必
    要性，兩者必要性之考量點自屬不同。因此，被上訴人甲○
    ○抗辯稱：上訴人並非骨質疏鬆症之高危險群，且在外觀上
    ，亦無任何症狀足供判斷其有此情形，故未對上訴人作骨質
    密度檢查之骨質疏鬆症預防性診斷等語，尚非全無憑信。況
    上訴人就被上訴人甲○○所指示復健之方法從未主張有何不
    當，是甲○○未對上訴人作骨質疏鬆症診斷或為骨質密度檢
    測之建議，及未另為指示丁○○為復健動作，即難認有何過
    失。
  (三)「骨折十幾年後『肘關節活動受限』，產生骨質疏鬆之機率
    相當高」固有中華民國骨科醫學會97年10月15日（97）骨醫
    哲字第267號函在卷可按 (見本院卷第84頁)，惟本件被上訴
    人甲○○所施行之ｘ光及電腦斷層掃描檢查，為施行手術前
    之必要檢查，符合醫療常規，醫師無必要在所有手術病患術
    前檢查骨密度，亦經該學會函述甚明 (見上開函說明2、4)
    。況，被上訴人甲○○於90年2月25日為上訴人實施開刀手
    術之前，已對上訴人左臂（肘部）實施多項、多次之如下診
    斷（檢查）：89年11月14日實施「一般X光片檢查 」、90年
    1月19日實施「電腦斷層掃描檢查」、90年2月12日實施「電
    腦斷層掃描檢查」、90年2月24日實施「一般X光片檢查」 (
    見外放病歷及本院前審卷第174-177頁)方才開刀治療，已盡
    到應負善良管理人之注意義務，自無過失可言。
  (四)被上訴人戊○○為中山醫院復健科主任，並非有診斷職權及
    能力之專業醫師，已難期其在為上訴人安排術後復健之物理
    治療前，能判斷上訴人患有骨質疏鬆症。另依甲○○於本院
    刑事案件審理時證稱：「（物理治療師在為病人施作關於骨
    頭的物理治療，是否需要懷疑病人的骨質疏鬆情形？）不可
    能，大概只會對於年長者、婦女或是骨折之後的人才會懷疑
    有骨質疏鬆的情形。骨質疏鬆的測試，健保並不給付，所以
    在高度懷疑的情形底下，醫師才會開骨質疏鬆的檢測，所以
    自訴人（即上訴人）的年紀都會被排除在外。」等語（見本
    院92年度上易字第350號刑事卷第90頁)，足認戊○○未判斷
    上訴人為骨骼疏鬆症之高危險群，並為骨質密度檢測之建議
    ，難謂有何過失。又，上訴人持處方箋至復健科接受復健治
    療，戊○○於醫療行政上安排經國家考試及格、有獨自實施
    物理治療經驗之物理治療師丁○○為上訴人實施物理治療，
    ，自無須就其所為復健之實施督導。是上訴人主張被上訴人
    戊○○負督導義務且未盡監督之義務云云，自不可採。
九、被上訴人甲○○施作關節成形術後，所指示復健之醫囑並無
    違反醫學常規，其就上訴人復健後定期回診之診斷處置亦無
    過失：
  (一)甲○○為上訴人施作左肘關節成形手術，手術後甲○○依序
    開具復健醫囑為90年3月5日、19日之復健處方為HOT/COLD
    PACK（熱／冷敷），tens（電擊），passive ROM（被動活
    動度運動），90年4月2日、9日為HOT/COLD PACK，tens，
    Mobilization（關節鬆動術），90年4月16日HOT/COLD PA
    CK，Mobilization，90年4月30日、同年5月7日為HOT/CO LD
    PACK，tens，Mobilization等項，核與此類手術後一般處置
    程序：「(1)肘部固定期（手術後三到五天）；(2)手術後三到
    五天可讓患者在仰臥且手臂在身側時開始做肘部主動─協助
    性關節活動度運動（包括前臂旋後、旋前、中間姿勢時做肘
    部的主動─協助性屈曲和被動伸直等等）；(3)在手術後三到
    四週，可在患者運動中加入主動性抗阻力的肘關節伸直運動
    ；(4)在手術後六週，可以開始緩和的等張阻力運動和部分載
    重閉鎖鏈活動等」相符【運動治療學：基礎與技術（
    THERAPEUTIC EXERCISE：Foundation and Techniques，
    Carolyn Kisner/Lynn Allen Colby 合著，徐中盈等人編譯
    ）第9章「肘部和前臂複合體」IIIB３第341、342頁參照，外
    放】。且復健之方式合乎醫療常理，亦經醫事審議委員會鑑
    定明確，有上開行政院衛生署91年11月27日衛署醫字第0910
    074501號函文暨鑑定報告各1紙在卷可按（ 見原法院90年度
    自字第508號卷第199頁），故被上訴人甲○○抗辯其於手術
    後所為指示復健之醫囑符合醫學常規等語，即足採信 (該鑑
    定報告另敘有否疏失部分，業已判斷如上)。
  (二)又「關節鬆動術」在治療過程中所生之疼痛，或為原關節功
    能缺失，於活動時因滑膜液滯留所生之疼痛、或為關節活動
    過大、或為關節液滲出、或為關節發炎等原因（運動治療學
    第6章說明、IIIＡ、ⅤＡ，183、190-192頁參照 ），是此復
    健療程中所生之疼痛乃起因於關節組織及復健方法是否有過
    失之問題，與骨質疏鬆症無涉，無從自此判斷上訴人為骨質
    疏鬆症患者。又復健係以達到最大活動為目的，但應避免高
    度緊繃以免動作過大而造成傷害，其禁忌在於如有相當程度
    之疼痛，應考量益處是否大於風險，有國立成功大學94年8
    月10日函在卷可按 (見本院前審卷(二)第32、51頁 )。此與被
    上訴人甲○○於本院刑事案件審理時證稱：「我有向自訴人
    ( 即上訴人 )講解過，每次的復健過程都必須做到稍微有點
    疼痛的感覺。」、「在復健過程當中疼痛是正常的，此類的
    復健都會開止痛藥幫助病患渡過這樣的復健過程，痛的時候
    才吃，不痛就不需要吃」等語相符（見本院92年度上易字第
    350號刑事卷第91頁 ），故上訴人於復健時因疼痛，於門診
    時抱怨，甲○○於90年4月3日診斷後開立止痛藥之處方，係
    為減輕上訴人因復健所生之疼痛，與上訴人於復健中發生系
    爭傷害之結果，顯無相當因果關係，上訴人主張其未警覺復
    健發生錯誤，並予以查明原因，適時糾正丁○○之錯誤，反
    給予止痛藥，應有過失云云，不可採信。
十、被上訴人甲○○、戊○○既無過失，且非屬醫療契約之當事
    人，上訴人依民法第184條第1項前段、第2項、第185條第1
    項、第188條、第227條等規定，請求渠等連帶賠償，即無理
    由，應予駁回。
    又，被上訴人丁○○非醫療契約當事人，上訴人依醫療契約
    不完全給付，請求被上訴人丁○○連帶負損害賠償之責，亦
    無理由，均應予駁回。
十一綜上所述，上訴人主張其因丁○○對其為牽張運動時，用力不
  適當之復健動作，造成其左手前臂尺骨骨折，依侵權行為及僱
  用人責任法律關係，請求被上訴人丁○○、中山醫院連帶賠償
  上訴人507,940元，及自起訴狀繕本送達之翌日即92年5月13日
  起至清償日止，按年息5%計算之利息，為有理由，逾此部分之
  請求，即無所據，不應准許。另上訴人與中山醫院訂有醫療契
  約，被上訴人丁○○為履行輔助人，其為上訴人復健時，既未
  盡善良管理人之注意義務，則中山醫院自應負債務不履行之損
  害賠償責任，上訴人依不完全給付之法律關係，請求被上訴人
  中山醫院賠償上訴人31,663元，及自起訴狀繕本送達之翌日即
  92年5月13日起至清償日止，按年息5%計算之利息 ，為有理由
  。原審就上開應予准許部分，為上訴人敗訴之判決，尚有未合
  ，上訴意旨指摘原判決此部分不當，求予廢棄改判，為有理由
  ，爰由本院改判如主文第2、3項所示；至上開不應准許部分，
  原審為上訴人敗訴之判決，並駁回其假執行之聲請，尚稱允當
  ，上訴意旨仍指摘原判決不當，求予廢棄改判，即無理由，應
  予駁回。又本件所命被上訴人中山醫院、丁○○給付部分，未
  逾150萬元 ，自無宣告假執行及免為假執行之必要，併予敘明
  。
十二本件事證已臻明確，兩造其餘主張與舉證，經審酌核與判決結
  果不生影響，爰不逐一論述，併此敘明。
十三據上論結，本件上訴為一部有理由，一部無理由，依民事訴訟
  法第449條第1項、第450條、第85條第2項、第79條，判決如主
  文。
中    華    民    國    98    年    1     月    13    日
                    民事第十五庭
                        審判長法  官  林恩山
                              法  官  陳雅玲
                              法  官  黃國忠
正本係照原本作成。
被上訴人不得上訴。
上訴人如不服本判決，應於收受送達後20日內向本院提出上訴書
狀，其未表明上訴理由者，應於提出上訴後20日內向本院補提理
由書狀（均須按他造當事人之人數附繕本）上訴時應提出委任律
師或具有律師資格之人之委任狀；委任有律師資格者，另應附具
律師資格證書及釋明委任人與受任人有民事訴訟法第466條之1第
1項但書或第2項（詳附註）所定關係之釋明文書影本。
中    華    民    國    98    年    1     月    13    日
                              書記官  陳明俐
附註：
民事訴訟法第466條之1（第1項、第2項）：
對於第二審判決上訴，上訴人應委任律師為訴訟代理人。但上訴
人或其他法定代理人具有律師資格者，不在此限。
上訴人之配偶、三親等內之血親、二親等內之姻親，或上訴人為
法人、中央或地方機關時，其所屬專任人員具有律師資格並經法
院認為適當者，亦得為第三審訴訟代理人。


司法院資訊處製作；財團法人民間司法改革基金會備份。
